【裁判字號】    99,聲再,91
【裁判日期】    990705
【裁判案由】    聲請再審
【裁判全文】
臺灣高等法院臺中分院刑事裁定          99年度聲再字第91號
再審聲請人  
即受判決人  甲○○
上列聲請人因妨害性自主等案件，對於中華民國97年1月17日本
院96年度上訴字第2809號確定判決（第三審：最高法院99年度臺
上字第995號；第一審：臺灣臺中地方法院96年度訴字第152號；
起訴案號：臺灣臺中地方法院檢察署95年度偵字第7972號），聲
請再審，本院裁定如下：
    主  文
再審之聲請駁回。                                                          
    理  由   
一、再審聲請人即被告甲○○（下稱被告）聲請意旨略以：原審
    判決雖謂(一)告訴人之房東陳○○於第一審證稱：本案發生後
    有過去檢查，因為冷氣管線是事發前幾天才安裝好的，管線
    原來是順著排水管直直服貼在牆壁上，告訴人跟我說有人從
    那邊爬上來，事後我有去查看管線，發現管線跟原來不一樣
    ，有被拉扯的現象．．．．，第一審法院勘驗告訴人住處現
    場之勘驗筆錄（記載：勘驗結果，《該屋臨路外牆》一樓門
    口牆面裝有電錶、自來水管線及分離式冷氣機管線等突出物
    ，且一樓門口停有汽車一輛，如踩在車頂，順著電錶及管線
    等突出物，有可能攀爬上二樓），及現場照片10張，告訴人
    行動電話之通聯紀錄等證據資料，而為論斷，已敘述其所憑
    之證據及認定之理由(最高法院99年度台上字第995號刑事判
    決第2頁參照)。(二)聲請人侵入告訴人租屋處後，如何拿出可
    供兇器使用鋸齒狀刀子一把在A女面見揮舞，並以言語恐嚇A
    女而對A女強制性交得逞等情，已據告訴人．．．證述綦詳
    （最高法院99年度台上字第995號刑事判決第3頁參照）。(三)
    經本院一併將上情送行政院衛生署草屯療養院鑑定結果，略
    以：被告過去曾被診斷為「憂鬱症」，並持有「情感性精神
    病，疾病診斷碼：296」之重大傷病卡。但就此次犯行而言
    ，未觀察到有任何證據顯示聲請人此次犯行和其憂鬱症之症
    狀有明顯相關。於本次心理測驗中雖觀察到聲請人於鑑定時
    有憂鬱沮喪等情緒反應和適應障礙反應，但未及憂鬱症發作
    之程度等語，此有行政院衛生署草屯療養院鑑定函一件在卷
    足憑。故被告行為時並無精神障礙或其他心智缺陷，致不能
    辨識其行為違法或欠缺依其辨識而行為之能力，亦無因精神
    障礙或其他心智缺陷，致其辨識行為違法或依其辨識而行為
    之能力有顯著減低等狀態，亦值認定(臺灣臺中地方法院96
    年度訴字第152號刑事判決第11至12頁及臺灣高等法院臺中
    分院96年度上訴字第2809號刑事判決第11頁參照）。惟查：
    (一)刑法第222條第1項第7款侵入住宅犯強制性交罪部分：
    1.陳○○雖證稱其事後查看管線，發現管線跟原來不一樣，
    有被拉扯的現象；惟其既係因告訴人聲稱「有人從那邊爬上
    來」，始發現管線有被拉扯的現象，即難以排除告訴人自行
    或命他人拉扯冷氣管線後，始向陳○○謊稱「有人從那邊爬
    上來」之可能性。2.抑且，第一審法院勘驗結果雖認定「有
    可能攀爬上二樓」，惟告訴人既證稱聲請人有「左腳跛腳」
    之情（最高法院99年度台上字第995號刑事判決第4頁參照）
    ，則依經驗法則，實應認定為「不可能攀爬上二樓」方是。
    3.故原事實審法院既未查明聲請人「是否可能攀爬上二樓」
    ，自有重啟事實審程序以發現真實之必要。(二)刑法第222條
    第1項第8款攜帶兇器犯強制性交罪部分：1.告訴人既稱「他
    還有亮刀，約將近30公分的刀子，比較像水果刀」（臺灣臺
    中地方法院96年度訴字第152號96年7月31日審判筆錄第4頁
    參照）。2.復稱「有鋸齒狀的藍波刀」（臺灣臺中地方法院
    96年度訴字第152號96年9月18日審判筆錄第3頁參照），故
    告訴人所言實顯有出入。3.而上開供本件犯罪所用之刀械，
    既未據扣案（臺灣臺中地方法院96年度訴字第152號刑事判
    決第12頁參照），則於告訴人證詞顯然前後不一之情況下，
    罪疑之利益自應歸於聲請人。(三)刑法第221絛第1項強制性交
    罪部分：1.告訴人證稱發生性行為後，他又恢復原來的樣子
    ，不記得發生什麼事情，......他就強行跟我發生性關係。
    這時間約半小時到一小時，事情完畢之後，他的精神又變成
    正常（臺灣臺中地方法院96年度訴字第152號刑事判決第5至
    6頁及臺灣高等法院臺中分院96年度上訴字第2809號刑事判
    決第7頁參照）；惟原審96年函送行政院衛生署草屯療養院
    鑑定結果卻謂「就此次犯行而言，未觀察到有任何證據顯示
    聲請人此次犯行和其憂鬱症之症狀有明顯相關」。則該鑑定
    結果顯與告訴人所證稱之情節有間。2.原審另以該鑑定結果
    所稱「本次心理測驗(96年)中雖觀察到聲請人於鑑定時有憂
    鬱沮喪等情緒反應和適應障礙反應，但未及憂鬱症發作之程
    度」，而認定「故被告行為時(94年)並無精神障礙或其他心
    智缺陷，致不能辨識其行為違法或欠缺依其辨識而行為之能
    力，亦無因精神障礙或其他心智缺陷，致其辨識行為違法或
    依其辨識而行為之能力有顯著減低等狀態，亦值認定。」顯
    係以聲請人96年之測驗結果認定94年時之精神狀態，自顯有
    違誤。綜上所述，聲請入因未發現上開證據，致未主張該有
    利於己之情事，始被判處罪刑確定。爰依法聲請再審等語。
二、按有罪之判決確定後，因發現確實之新證據，足認受有罪判
    決之人應受無罪、免訴、免刑或輕於原判決所認罪名之判決
    者，為受判決人之利益，得聲請再審，固為刑事訴訟法第42
    0條第1項第6款所明定，然所謂「確實新證據」，係指其證
    據本身在客觀上可認為真實，毋須經過調查，即足以動搖原
    判決，使受刑人得受有利之裁判者而言，若在客觀上就其之
    真實性如何，尚欠明瞭，非經相當之調查，不能辨其真偽，
    即與確實新證據之「確實」含義不符，自難採為聲請再審之
    理由（最高法院85年度台抗字第424號裁定參照）；又除須
    該「新證據」可認為確實具有足以動搖原確定判決，而對受
    判決人為更有利判決之「確實性」之外，尚須具備該證據係
    在事實審法院於判決前已存在，因未經發現，不及調查斟酌
    ，或審判時未經注意，至其後始行發現之「嶄新性」特質，
    二者均不可或缺。若未具備上開「確實性」與「嶄新性」二
    種新證據之特性，即不能據為聲請再審之原因（最高法院92
    年度台抗字第295號裁定參照）。又按證據之取捨、事實之
    認定，乃法院職權行使之範圍，法院經調查證據之結果，本
    於確信，依自由心證之取捨證據，苟其取捨，與經驗法則或
    論理法則無違，即不得任意指為有未審酌違法之情。
三、經查：
  (一)關於聲請意旨一(一)之事由，本院原確定判決於理由二、(二)內
    敘明【本件案發時A女之租屋處即臺中市○○路○巷○號○
    樓之○，其臨路外牆1樓門口牆面裝有電錶、自來水管線及
    分離式冷氣機管線等突出物，且1樓門口停有汽車1輛，如人
    踩在車頂，順著電錶及管線等突出物，有可能攀爬上2樓等
    情，有現場勘驗筆錄及現場照片10張附卷可按。另據證人即
    上開房屋屋主陳○○於原審到庭結稱：「（問：對於勘驗筆
    錄有何意見？）（提示筆錄並告以要旨）沒有意見。勘驗結
    果是正確。」、「（問：發生本件案件後你是否有過去查看
    過？）有，發生事情的隔天A女有跟我講，因為冷氣管線是
    事發前幾天才安裝好的，管線原來是順著排水管直直服貼在
    牆壁上，A女跟我說有人從那邊爬上來，事後我有去查看管
    線，發現管線跟原來不一樣，有被拉扯的現象，就如本院勘
    驗照片第2頁下方以原子筆圈起註明部分所示。」等語。參
    以A女於檢察官偵查中已堅決結證稱被告係自屋外逕自沿牆
    邊管線爬上2樓，再翻越2樓陽台等語。且於原審96年7月31
    日審理時亦到庭結稱：「（問：被告如何進入你的房間？）
    攀爬冷氣管線，進入陽台，我發現有異狀的聲音，我就去查
    看，就發現他站在冷氣台上面，就進入我的房間。那時候可
    以算是半同意他進入。」等語。益證被告於94年12月5日凌
    晨本件案發當時，前往A女租屋處房間，確係自屋外沿牆邊
    冷氣管線爬上2樓，再翻越入2樓陽台，此時A女警覺有異打
    開落地鋁門窗察看，被告隨即進人A女房間……本院參酌A女
    於本院到庭由被告之辯護人詰問時，仍堅稱94年12月4日晚
    上至翌日凌晨間案發時，被告係從1樓攀爬管線上2樓，逕自
    侵入陽台，其聽聞異聲打開陽台落地門窗，被告隨即進入屋
    內，繼而對其為強制性交行為；而於前1日被告約其見面，
    才是由其開大門讓被告進入屋內等情，與其於原審結證內容
    均屬一致。……是被告辯稱當時是A女親自下樓帶伊至其租
    屋處，伊並非自屋外沿牆邊管線爬上2樓陽台云云，核與事
    實不符，顯係事後卸責之詞，不足採信】等情（見本院原確
    定判決第4至6頁）。聲請意旨雖稱「難以排除告訴人自行或
    命他人拉扯冷氣管線後，始向陳○○謊稱『有人從那邊爬上
    來』之可能性、以及告訴人既證稱聲請人有『左腳跛腳』之
    情（最高法院99年度台上字第995號刑事判決第4頁參照），
    則依經驗法則，實應認定為『不可能攀爬上二樓』」等語，
    惟原判決既已就前開證據資料詳加調查，並依憑調查證據之
    結果，說明其取捨判斷所得心證之理由，聲請意旨實屬專憑
    己見、自行猜測之詞，客觀上難以動搖原判決關於被告乃從
    2樓陽台進入A女房間內之事實上認定，而使受刑人得受有利
    之裁判，故不具有對受判決人為更有利判決之「確實性」。
  (二)關於聲請意旨一(二)之事由，本院原確定判決於理由二、(三)內
    敘明【據A女於原審96年7月31日交互詰問時到庭結稱：「（
    檢察官問：當天他有跟你講什麼？）他跟我說要我跟我男朋
    友分開，不然要讓我好看，還有恐嚇我，跟我說要讓我男朋
    友斷手斷腳，還有說要去南投，說他已經派人去監控我的家
    人，他還有亮刀，約將近30公分的刀子，比較像水果刀，他
    本來是係插在腰間，然後把刀子亮出來，在我面前揮，他要
    我乖乖聽話，之後就強迫我跟他發生性行為，他就拿刀子在
    我面前揮，叫我躺在床上，當時我在哭，他又把刀子拿出來
    叫我不要哭，他用強迫的方式，用他的陰莖插入我的陰道，
    我有反抗，但他用刀子脅迫我，當時我有掙扎試圖反抗，我
    不同意跟他發生性行為，可是他用刀子脅迫我。」、……「
    （辯護人問：你說沒有自願跟他發生性行為，但你並沒有說
    你不想跟他發生性行為？）我有抗拒，有說不要，是他拿刀
    威脅我。」、「（你與他發生性關係前他有說什麼恐嚇的言
    語？）發生性關係前他有亮刀子，然後他說要我跟男朋友分
    開，不然就讓我們斷手斷腳，他有重複很多次這句話，在發
    生性關係後他也有講過。」、「（他如何亮刀？）當天他帶
    的那把刀，與後來警察查到的刀子是不同的刀。當天帶的是
    不能折疊，約30公分，有刀柄，有刀鞘的。」……等語。另
    於原審96年9月18日進行詰問時亦證稱：「………他（被告
    ）希望我跟我男朋友分手，我說不可能，因為我們感情很好
    ，我們講話講到他很生氣，他就先掐我脖子，然後他就從腰
    間亮出刀子，有刀鞘的，大約2、30公分、有鋸齒狀的藍波
    刀，並恐嚇我說『我要讓你感受我的痛苦』、『已經在海外
    購買原子彈，如不同意在一起就會引爆』、『有找人監視你
    家人的一舉一動，他就叫我躺到床上去，然後我有抵抗，刀
    子他還拿在手上，然後就把燈關掉，走到床邊，開始動手拉
    扯我的衣服，他就把我的裙子掀開，壓在我的上面，然後脫
    他的西裝褲，我有掙扎，但他力氣比我大，而且他還有刀，
    我一直哭，他就拿著刀子在我面前揮舞，叫我不准哭，他就
    強行跟我發生性關係。這時間約半小時到一小時，事情完畢
    之後，他的精神又變成正常，他說他會回來找我，他就直接
    從我的房門離開。」……、「（為何沒有高喊求救？）因為
    他拿刀子在我面前揮舞，我很害怕。」……等語。足見A女
    就被告於案發當日如何自屋外攀爬外牆管線上2樓陽台，經A
    女發覺進人其屋內，手持鋸齒狀長約2、30公分刀子1把，在
    A女面前揮舞，並以上開恐嚇言語恐嚇A女，逼迫A女躺在床
    上，以此方式，強行違反A女之意願，對A女為強制性交得逞
    。……且被告自警訊及偵審中均不否認有隨身攜帶刀械之事
    實……足見被告係以持刀脅迫及恐嚇之言語，違反A女之意
    願達成性交，致A女未予反抗，則A女身體並無明顯外傷，並
    不違常情，此點自不足據為有利被告之認定。】等情（見本
    院原確定判決第6至10頁）。聲請意旨雖稱「上開供本件犯
    罪所用之刀械，既未據扣案（臺灣臺中地方法院96年度訴字
    第152號刑事判決第12頁參照），則於告訴人證詞顯然前後
    不一之情況下，罪疑之利益自應歸於聲請人」等語，惟被告
    既已坦承本案行為時隨身攜帶刀械，且原判決已就上開證據
    資料詳加調查，並依憑調查證據之結果，說明其取捨判斷所
    得心證之理由，認定被告持刀恐嚇A女完成性交之事實，縱
    令A女對於被告所持刀械之外型描述曾有不一，且該柄刀械
    並未查扣到案，然客觀上仍難以動搖原判決關於被告持刀恐
    嚇A女完成性交行為之事實上認定，而使受刑人得受有利之
    裁判，故不具有對受判決人為更有利判決之「確實性」。
  (三)聲請意旨一(三)之事由，本院原確定判決於理由三內敘明【至
    本件被告於原審之指定辯護人雖稱被告有罹患重鬱症，過去
    有自殘紀錄，其情感及理解異於常人云云。惟經原審法院一
    併將上情送行政院衛生署草屯療養院鑑定結果，略以：被告
    過去曾被診斷為「憂鬱症」，並持有「情感性精神病，疾病
    診斷碼：296」之重大傷病卡。但就此次犯行而言，未觀察
    到有任何證據顯示翁員此次犯行和其憂鬱症之症狀有明顯相
    關。於本次心理測驗中雖觀察到○員於鑑定時有憂鬱沮喪等
    情緒反應和適應障礙反應，但未及憂鬱症發作之程度等語，
    此有行政院衛生署草屯療養院鑑定函一件在卷足憑。故被告
    行為時並無精神障礙或其他心智缺陷，致不能辨識其行為違
    法或欠缺依其辨識而行為之能力，亦無因精神障礙或其他心
    智缺陷，致其辨識行為違法或依其辨識而行為之能力有顯著
    減低等狀態，亦值認定】等情（見本院原確定判決第11頁）
    。又本件臺灣臺中地方法院檢察署檢察官於96年1月4日起訴
    併送卷證（此有臺灣臺中地方法院刑事紀錄科收件章印文一
    枚在卷可參，見原審卷第3頁）後，原審法院嗣於96年3月20
    日函送被告至行政院衛生署草屯療養院鑑定有無施以治療之
    必要，其函送鑑定之時間點係於行為時（即94年）之後，乃
    屬必然，且本次鑑定過程仍以本案犯罪事實為鑑定之目的及
    主要範圍，此有行政院衛生署草屯療養院96年6月7日草療精
    字第3912號函暨性侵害加害者鑑定報告書各一紙在卷供參（
    見原審卷第42頁至第45頁）。是聲請意旨以「顯係以聲請人
    96年之測驗結果認定94年時之精神狀態，自顯有違誤」指摘
    原確定判決不當，乃屬妄自推論之舉，此於客觀上仍難以動
    搖原判決關於被告行為時並無精神障礙情形或其他心智缺陷
    ，致不能（或降低）辨識其行為違法或欠缺依其辨識而行為
    之能力之事實上認定，而使受刑人得受有利之裁判，故不具
    有對受判決人為更有利判決之「確實性」。
四、綜上所述，本件被告所舉之事由，均經原確定判決就該部分
    證據已詳加調查，本於自由心證予以取捨及判斷，並說明其
    證據取捨、認定事實之理由，上述證據顯係在原判決前即已
    存在，且為被告當時所明知，並非事實審法院判決前未經發
    現、不及調查斟酌之證據；或在客觀上可認為真實，顯非不
    須經調查，即可動搖原確定判決之確實新證據，揆諸上開說
    ，核與刑事訴訟法第420條第1項第6款聲請再審之要件不符
    ，其再審之聲請為無理由，應予駁回。
五、據上論結，應依刑事訴訟法第434條第1項，裁定如主文。
中    華    民    國    99    年    7     月    5     日
            刑事第三庭  審判長法  官  王  增  瑜
                              法  官  廖  柏  基
                              法  官  吳  進  發
以上正本證明與原本無異。
如不服本裁定，應於收受送達後五日內向本院提出抗告書狀（須 
附繕本）。 
                              書記官  呂  安  茹

中    華    民    國    99    年    7     月    5     日

司法院資訊處製作；財團法人民間司法改革基金會備份。
